【裁判字號】    95,重訴,140
【裁判日期】    950505
【裁判案由】    損害賠償
【裁判全文】
臺灣臺北地方法院民事判決             95年度重訴字第140號
原      告    丙○○
兼訴訟代理人  乙○○
被      告    丁○○
              中國時報文化事業股份有限公司
法定代理人  甲○○
上列當事人間損害賠償事件，本院於民國95年4 月14日言詞辯論
終結，判決如下：
    主    文
原告之訴及假執行之聲請均駁回。
訴訟費用由原告負擔。
    事實及理由
一、程序部分：被告中國時報文化事業股份有限公司（下稱時報
    公司）未於最後言詞辯論期日到場，核無民事訴訟法第 386
    條各款所列情形，乃依原告之聲請，由其一造辯論而為判決
    。
二、實體部分：
(一)原告主張：被告丁○○於民國94年11月間撰寫「台灣沙宣髮
    學苑法院宣判非正牌」之新聞稿，並於被告時報公司出版之
    中國時報94年11月10日第11版刊登，其中指出：「台灣高等
    法院昨日宣判，認定台灣的沙宣美髮學苑是仿冒貨，仿冒商
    乙○○並應將本案判決公告周知，本案不得上訴，已告定讞
    ，乙○○辯稱沙宣美髮學苑是董事長丙○○開設的，81年間
    起丙○○先後成立沙宣美髮美容公司及沙宣企業管理顧問公
    司，並自84年起經營沙宣剪燙造型名店‥」等語 (下稱系爭
    報導) ，經刊出之後，廣為業界所知，均誤認原告丙○○與
    乙○○係仿冒使用美商寶鹼公司沙宣商標之不肖商人，嚴重
    損害原告兩人名譽。惟被告丁○○新聞稿中所指稱稱之台灣
    高等法院宣判，實際上係台灣高等法院就美商寶鹼公司訴請
    簡光山停止侵害美商寶鹼公司商標專用權之判決，其內容與
    原告兩人無關，被告丁○○竟於新聞之撰寫時，完全未提及
    真正當事人簡光山，反將完全不相干之原告兩人列入，被告
    丁○○顯有故意侵害原告名譽之行為。原告乙○○於發現後
    旋即以電話聯絡被告時報公司之相關人員，請求更正未果，
    復寄發台北北門郵門第5422號存證信函予時報公司，要求於
    函達3 日內以相同版幅更正，惟時報公司仍置之不理。因被
    告丁○○係被告時報公司之受僱人，於執行撰寫新聞稿職務
    時，不法侵害原告之權利而構成侵權行為，原告自得依民法
    第184 條、第188條、第195條之規定，請求被告等負連帶損
    害賠償責任，並聲明：1.被告應於中國時報全國版A及B版報
    頭下刊登致歉啟事，面積為14公分X5公分。內容為：『本報
    於94年11月10日在本報登載「台灣沙宣美髮學苑法院宣判非
    正牌」之新聞，係故意張冠李戴，該案被認定為仿冒商者應
    係簡光山，登載為乙○○先生，嚴重損害李先生之名譽，並
    連帶造成丙○○先生之損害與困擾，特此致歉。』。2.被告
    應連帶給付原告丙○○新台幣（下同）1元。 3.被告應連帶
    給付原告乙○○600 萬元及自起訴狀繕本送達被告翌日起至
    清償之日止，按年息5%計算之利息。4.請准供擔保宣告假執
    行。
(二)被告辯以：系爭報導乃依台灣士林地方法院93年 8月31日93
    年度智字第1號 (下稱系爭判決)訴外人美商寶鹼公司請求排
    除乙○○侵害等事件之判決所為，被告丁○○於系爭報導所
    指有關台灣的「沙宣美髮學苑」是仿冒貨，乙○○為仿冒商
    等情，應與事實相符，並無侵害原告之名譽可言。另系爭報
    導中有關原告丙○○部分之陳述，乃是引述前開乙○○所涉
    與美商寶鹼公司間排除侵害商標權事件中有關乙○○方面之
    立場，以作為對該事件為平衡報導之用意，該陳述並無損害
    原告丙○○之意思，該部分陳述之內容亦與系爭判決所載有
    關乙○○於該事件所主張之立場相符，亦無侵害原告丙○○
    名譽之事實存在。又被告丁○○於撰寫系爭報導前，已經過
    合理之查證而無故意或過失之情事存在，被告等自不需依民
    法第184條、第188條規定負侵權行為連帶賠償責任，並聲明
    如主文所示。
(三)兩造不爭執之事實：
  1.被告丁○○係受僱於被告時報公司，被告丁○○於94年11月
    10日刊登系爭報導 (見台灣士林地方法院94年度重訴字第35
    4號卷內第9頁) ，原告乙○○於刊登後，以台北北門郵局第
    5422號存證信函 ( 見台灣士林地方法院94年度重訴字第354
    號卷內第10頁、第11頁)通知被告時報公司要求於函達後3日
    內以相同版幅更正其報導。
  2.美商寶鹼公司曾對原告丙○○提起自訴，指控丙○○違反商
    標法，惟經法院調查判決後無罪確定 (本院89年度自字第16
    1號、台灣高等法院90年度易上字第1143號判決)。
  3.美商寶鹼公司曾對原告乙○○提起民事訴訟，經台灣士林地
    方法院以系爭判決宣判原告乙○○敗訴，嗣經原告乙○○提
    起上訴，俟法官勸諭，兩造於94年8月4日於台灣高等法院成
    立和解 (見台灣士林地方法院94 年度重訴字第354號卷內第
    12頁、第13頁)。
  4.被告丁○○所根據台灣高等法院94年11月9 日公告之宣判案
    件一覽表中有關94年度智上易字第5 號判決，其內容係有關
    美商寶鹼公司訴請沙宣美髮學苑補習班有限公司、潘婷剪燙
    染造型沙龍有限公司、飛柔剪燙染沙龍有限公司及其負責人
    簡光山停止侵害美商寶鹼公司商標專用權之案件 (見本院卷
    內第12頁至第22頁)。
(四)原告無法證明其名譽因系爭報導受侵害及被告丁○○係基於
    故意或過失為系爭報導：
  1.按「當事人主張有利於己之事實者，就其事實有舉證之責任
    。」，民事訴訟法第 277條本文定有明文。原告主張被告以
    系爭報導侵害其名譽，依上述舉證責任分配之原則，即應由
    原告先舉證證明其名譽確受侵害及被告丁○○為系爭報導有
    故意或過失。
  2.又「按言論自由為人民之基本權利，有個人實現自我、促進
    民主政治、實現多元意見等多重功能，維護言論自由即所以
    促進民主多元社會之正常發展，與個人名譽之可能損失，兩
    相權衡，顯然有較高之價值，國家應給予最大限度之保障。
    是行為人以善意發表言論，對於可受公評之事而為適當之評
    論，或行為人雖不能證明言論內容為真實，但所言為真實之
    舉證責任應有相當程度之減輕（證明強度不必至於客觀之真
    實），且不得完全加諸於行為人。倘依行為人所提證據資料
    ，可認有相當理由確信其為真實，或對行為人乃出於明知不
    實故意捏造或因重大過失、輕率、疏忽而不知其真偽等不利
    之情節未善盡舉證責任者，均不得謂行為人為未盡注意義務
    而有過失。縱事後證明其言論內容與事實不符，亦不能令負
    侵權行為之損害賠償責任，庶幾與『真實惡意』 (  actual
    malice) 原則所揭櫫之旨趣無悖。」（最高法院93年度台上
    字第1979號判決要旨參照），是以，若行為人所提證據資料
    顯示，行為人有相當理由確信其發表之言論為真實，或主張
    因行為人之行為而名譽受侵害者，無法對行為人係出於明知
    不實故意捏造或因重大過失、輕率、疏忽而不知其真偽等不
    利之情節未善盡舉證責任者，均不得謂行為人為未盡注意義
    務而有過失。
  3.查：原告主張其名譽受有侵害，依其所為舉證，僅有系爭報
    導影本、存證信函影本及和解筆錄影本各1 份（見台灣士林
    地方法院94年度重訴字第354號卷第9頁至第13頁）在卷可按
    ，惟原告上項舉證，僅能證明系爭報導所述台灣高等法院判
    決之一方當事人非原告，系爭報導誤與原告所涉之民事案件
    相連結，並無法證明其等名譽確實因系爭報導而受有損害。
    更何況原告乙○○亦曾使用「沙宣美髮學苑」從事美髮美容
    教育訓練及服務，而受敗訴判決（台灣士林地方法院93年度
    智字第1號民事判決，見本院卷第34頁至第38 頁），該判決
    內容乃令原告不得使用「沙宣美髮學苑」從事美髮美容教育
    訓練及服務，經對照被告所為之系爭報導，並無明顯出入，
    實難僅因系爭報導所述台灣高等法院判決之一方當事人非原
    告，而被告誤為報導，即遽認原告名譽確實因系爭報導而受
    有損害。
  4.次查：原告所提出之上述證據方法，僅得證明被告未於查明
    台灣高等法院94 年度智上易字第5號案件當事人前，即誤認
    該案件之當事人為原告，並無從證明系爭報導所述之事實有
    「確屬虛妄」、「被告故意捏造」、「被告出於明知其為不
    實或因重大過失、輕率、疏忽而不知其真偽」等「真實惡意
    」之情節，則參諸前述最高法院之判決要旨，被告之系爭報
    導，即足以阻卻其違法性，況且，原告並無法證明系爭報導
    已侵害其名譽又如上述，則原告以其名譽受侵害，並依侵權
    行為之法則請求被告就其名譽之損害負賠償責任，即屬無據
    ，而不可採。
三、綜上所述，原告無法證明其名譽因系爭報導受侵害及被告丁○○係基於故意或過失為系爭報導，已堪認定，從而，原告
    依民法第184條、第188條、第195 條之規定，請求被告應於
    中國時報全國版A及B版報頭下刊登致歉啟事，面積為14公分
    X5公分。內容為：『本報於94年11月10日在本報登載「台灣
    沙宣美髮學苑法院宣判非正牌」之新聞，係故意張冠李戴，
    該案被認定為仿冒商者應係簡光山，登載為乙○○先生，嚴
    重損害李先生之名譽，並連帶造成丙○○先生之損害與困擾
    ，特此致歉。』；並應連帶給付原告丙○○1 元及連連帶給
    付原告乙○○600 萬元併均自起訴狀繕本送達被告翌日起至
    清償之日止，按年息5%計算之利息，均無理由，應予駁回。
    又原告之訴既經駁回，則其假執行之聲請即失所依附，應併
    予駁回。
四、因本案事證已臻明確，兩造其餘主張陳述及所提之證據，均
    毋庸再予審酌，附此敘明。
五、訴訟費用負擔之依據：民事訴訟法第78條、第85條第1項前
    段。
中    華    民    國    95    年    5     月    5     日
                    民事第六庭    法  官  詹駿鴻
以上正本係照原本作成
如對本判決上訴，須於判決送達後20日內向本院提出上訴狀
中    華    民    國    95    年    5     月    5     日
                                  書記官  官碧玲


司法院資訊處製作；財團法人民間司法改革基金會備份。
